【裁判字號】    97,上訴,2556
【裁判日期】    971217
【裁判案由】    妨害投票
【裁判全文】
臺灣高等法院臺中分院刑事判決        97年度上訴字第2556號
上  訴  人  臺灣臺中地方法院檢察署檢察官
上  訴  人
即  被  告  乙○○
選任辯護人  常照倫律師
            白裕棋律師
上列上訴人等因被告妨害投票案件，不服臺灣臺中地方法院97年
度訴字第1699號中華民國97年9月2日第一審判決（起訴案號：臺
灣臺中地方法院檢察署97年度選偵字第50號），提起上訴，本院
判決如下：
    主  文
原判決撤銷。
乙○○共同以非法之方法使投票發生不正確之結果，處有期徒刑
拾月，褫奪公權貳年；減為有期徒刑伍月，如易科罰金以銀元
佰元即新臺幣玖佰元折算壹日，褫奪公權壹年。
    犯罪事實
一、乙○○係臺中市東橋里第17屆里長，且為臺中市第18屆里長
    選舉之東橋里里長候選人。乙○○因覺選情緊繃，為能順利
    連任東橋里里長，竟基於虛偽遷徙戶籍至東橋里（即以俗稱
    增加「幽靈人口」之方式），藉以取得東橋里里長選舉之選
    舉權，而妨害投票正確性之犯意，並與其妻郭寶蓮、友人張
    慶安、余宣宏、蘇欽一、莊秀鑾、張莊辭、張元賓、張雅惠
    、張正禧、邱健義、胡敏、董宴如、黃炳峰（現已死亡）、
    黃杜惠文、連麗娜、林秀貞、盧永福（均已由檢察官另為緩
    起訴處分確定）等人共同基於犯意聯絡（依如附表一所示之
    各次遷讓戶籍參與之人定之），分別由張慶安、余宣宏、蘇
    欽一、莊秀鑾提供如附表一所示之設籍地之房屋稅單，再由
    乙○○親自或透過郭寶蓮、張莊辭、余宣宏等人，而徵得實
    際尚未居住在東橋里之張元賓、張雅惠、張正禧、邱健義、
    胡敏、董宴如、黃炳峰、黃杜惠文、連麗娜、林秀貞、盧永
    福等人同意提供遷移戶籍之證件，於民國（下同）95年1 月
    9日起至2月9日止（起訴書誤載為1月27日止）之附表一所示
    之遷入日期，由不知情之鐘美華（張元賓之妻）、或由郭寶
    蓮委託不知情之洪金益、或由董宴如、黃炳峰、連麗娜本人
    親自至臺中市東區戶政事務所，辦理戶籍變更登記，而將附
    表一所示之遷移戶籍者張元賓、張雅惠、張正禧、胡敏、邱
    健義、董宴如、黃炳峰、黃杜惠文、連麗娜、林秀貞、盧永
    福等人之戶籍，虛偽遷徙至附表一所示之設籍地址，而使上
    開虛設戶籍者取得臺中市第18屆東橋里里長選舉人之資格後
    （按臺中市第18屆里長選舉之選舉日為95年6月10日，有選
    舉權之人必須於選舉日之前在東橋里設籍繼續居住4個月以
    上），張元賓、張雅惠、張正禧、胡敏、邱健義、董宴如、
    黃炳峰、黃杜惠文、連麗娜、林秀貞、盧永福等人並於95
    年6月10日里長選舉投票日，前往投票予乙○○，致使投票
    發生不正確之結果，惟開票結果，乙○○得票數為1056票，
    較次高票之甲○○得票數636票，多出400多票。
二、案經甲○○告發由臺灣臺中地方法院檢察署檢察官偵查起訴
    。
    理    由
一、本案證據能力之說明
    按被告以外之人於偵查中向檢察官所為之陳述，除顯有不可
    信之情況外，得為證據，刑事訴訟法第159條之1第2項亦定
    有明文。本件證人張莊辭、張元賓、邱健義、余宣宏、盧永
    福、連麗娜等人於偵查中向檢察官所為之陳述，已依法具結
    ，本院查無顯不可信之情況，且被告及其辯護人就證人張莊
    辭、張元賓、邱健義、余宣宏、盧永福、連麗娜等人此部分
    之證述，於原審及本院審理中均不爭執其證據能力，復未曾
    於言詞辯論終結前聲明異議，而本院審酌上開陳述作成時之
    情況，認證人張莊辭、張元賓、邱健義、余宣宏、盧永福、
    連麗娜等人於偵查中之證述有證據能力。
二、訊據上訴人即被告乙○○（下稱被告）對附表一所載之遷移
    戶籍者有於附表一所載之遷籍時間，分別遷移戶籍至虛設戶
    籍址之情事固不否認，惟矢口否認有何妨害投票結果正確之
    犯行，辯稱：不是透過我去辦理這些戶籍之遷移，是我太太
    郭寶蓮委託他人去辦理的，事前我都不知道，我也沒有同意
    我太太去遷移這些人的戶籍云云。惟查：
  (一)如附表一所載之遷移戶籍者，原戶籍均非設在臺中市東橋里
    內，但確有於如附表一所載之遷移戶籍時間，辦理遷移戶籍
    至虛設戶籍址，且該等遷移戶籍者，均未實際居住於該虛設
    戶籍址內；且該虛設戶籍址，係由張慶安、余宣宏、蘇欽一
    、莊秀鑾提供各該虛設戶籍址之房屋稅單，再由如附表一之
    虛設戶籍者提供證件，將渠等原戶籍地址辦理遷移至東橋里
    之虛設戶籍址，使如附表一之虛設戶籍者取得臺中市第18屆
    東橋里里長選舉之選舉人資格等情，業據證人余宣宏於偵訊
    （見選他114號卷第146頁）證述在卷，並有戶籍資料、戶籍
    登記申請書、戶籍謄本、房屋稅繳納證明書等在卷可佐；再
    如附表一之虛設戶籍者即張元賓、張雅惠、張正禧、邱健義
    、胡敏、董宴如、黃炳峰、黃杜惠文、連麗娜、林秀貞、盧
    永福等人均於第18屆東橋里里長選舉時，前往投票等情，亦
    有臺中市第18屆東橋里里長選舉之選舉人名冊在卷可佐；而
    被告對於前開事實，亦不爭執，此部分事實自堪認定為真正
    ，合先敘明。
  (二)再查，被告確與郭寶蓮、張莊辭，及提供設籍之張慶安、余
    宣宏、蘇欽一、莊秀鑾，及虛設戶籍之張元賓、張雅惠、張
    正禧、邱健義、胡敏、董宴如、黃炳峰、黃杜惠文、連麗娜
    、林秀貞、盧永福基等人間有犯意之聯絡，而以虛設戶籍之
    方式，使如附表一之遷移戶籍者取得臺中市第18屆東橋里里
    長選舉之選舉人資格等情，分別有下列之證據為證：
  (1)被告於偵訊供稱：「（問：余宣宏說是你打電話來說要派人
    來拿稅單？）、、、可能有打電話說黃炳峰要過去拿稅單。
    」、「（問：胡敏家〈指邱健義、胡敏、董宴如〉的部分實
    情為何？）我有根邱健義說請他們如果方便的話，將戶口簽
    到東橋里，也可以在東橋里租房子，、、、。」、「（問：
    盧永福的部分為何會遷戶籍？）、、、因為盧永福跟余宣宏
    認識，余宣宏拜託盧永福，他沒有時間辦，余宣宏就請我太
    太幫他辦，我太太就請洪金益幫他辦，、、、。」、「（問
    ：張元賓他們一家〈指張元賓、張雅惠、張正禧〉？）我跟
    張元賓的父母比較熟，、、、當時又傳言甲○○遷了很多幽
    靈人口，我就向張元賓的母親說，如果可以，請他幫忙，把
    戶口遷到東橋里，張元賓的母親就說要把戶口遷到東橋里，
    張慶安也是守望相助隊的，我向他表示，如果方便的話，就
    給張元賓他們放戶口。」、「（問：為何盧永福、邱健義、
    林秀貞遷戶口的部分都是透過你太太？）因為余宣宏事業很
    忙，所以他就想找我幫忙，但剛好我不在，所以才會交給我
    太太，、、、。」、「（問：余宣宏來開庭之前，你是否有
    跟他講要說89之1號的房屋稅單是他拿的？）房屋稅單是張
    清山的太太拿給我，我跟張清山的太太說余宣宏要幫我們的
    忙，要把一些人的戶籍遷到那邊，張清山的太太給我稅單。
    」、「（問：是否承認犯行法第146條第2項之罪？）承認，
    希望從輕量刑。」、「（問：「（問：胡敏的部分〈指邱健
    義、胡敏、董宴如〉是否要坦承?）建智街是我拜託蘇欽一
    讓他們放戶口的。」等語（見選他字第114號卷第166至168
    頁）。
  (2)證人即張元賓、張雅惠、張正禧3人之母張莊辭於偵訊具結
    證稱：「（問：張元賓他們〈指張元賓、張雅惠、張正禧〉
    為何將戶口遷到張慶安那邊？）因為乙○○說這次選舉比較
    危險，我跟張慶安說我要把小孩戶口寄放在他那邊、、、。
    」、「（問：張元賓他們都是你叫他們遷戶口的？）是。」
    、「（問：遷戶口到那邊的原因是否要投票給乙○○？）是
    。」、「（問：是否承認犯行法第146條妨害投票罪？）承
    認。」等語（見選他他字114號卷第191至192頁）。核與證
    人張元賓於偵訊具結證稱：「（問：當初是你母親請你們將
    戶口遷到張慶安那邊？）是。」等語（見選他他字114卷第
    192頁）相符）。足認被告確有邀約張莊辭將其子女張元賓
    、張雅惠、張正禧之戶籍虛設至張慶安提供之設籍址。
  (3)證人邱健義於偵訊證稱：我母親叫我遷戶口，我就把身份證
    交給胡敏，選舉到了我就去投票等語（見選他他字114號卷
    第191頁）。另被告雖於偵訊曾供稱：（指胡敏部分）本來
    是要租，但後來沒有住云云（選他字第114號卷第168頁）。
    惟查，倘被告前嫂嫂胡敏及其子女邱健義、董宴如原係要向
    蘇欽一租屋居住，其應於租屋後再遷移戶籍即可，何須被告
    拜託蘇欽一讓胡敏一家人放戶口？故被告此部分所稱，顯與
    一般常情不符，難以採信。
  (4)證人余宣宏於偵訊具結證稱：「（問：盧永福部分是你拜託
    他遷戶口的?）是。」、「（問：盧永福實際上並未住在大
    興街89之1號?）沒有住。」、「（問：到底實情如何?）黃
    炳峰〈包括其妻黃杜惠文〉實際上沒有跟我租房子，只是把
    戶口放在那裡、、、。」、「（問：連麗娜跟你何關係?）
    朋友，她有來拿大興街89之1號的房屋稅單，、、、。」、
    「（問：林秀貞跟你何關係?）朋友，她戶口也放在89之1號
    ，房屋稅單也是跟我拿，、、、」、「（問：你有無把大興
    街89之1號的稅單交給乙○○那邊的人?）盧永福的稅單我有
    交給乙○○的太太，因為為由他們辦比較快。」等語（見選
    他字第114號卷第146至147頁）；又證人盧永福於偵訊具結
    證稱：「（問：當初是何人拜託你將戶口遷到大興街？）、
    、、余金沐（查即更名後之余宣宏）講說身分證交給他，、
    、、。」等語（見選他字第114號卷第116頁）；再證人連麗
    娜於偵訊證稱：「（問：妳辦戶籍登記實是誰叫妳去遷的?
    ）、、、我跟郭寶蓮說我要寄戶口，她拿房屋稅單給我，我
    後來有去投票，那時候介紹我遷戶口的朋友叫我要投給乙○
    ○。」等語（見選他字第114號卷第191頁）。足證盧永福係
    受余宣宏之託，遂同意虛設戶籍至東橋里，並將證件交予余
    宣宏後，余宣宏亦有將盧永福之證件交予被告以辦理虛設戶
    籍之事；其餘黃炳峰及其妻黃杜惠文、林秀貞、連麗娜等人
    均是因為臺中市第18屆里長選舉欲支持被告之故，始虛偽將
    渠等戶籍遷移至如附表一所示之地址無疑。
  (5)另張元賓、張雅惠、張正禧、邱健義、胡敏、董宴如、黃杜
    惠文、連麗娜、林秀貞、盧永福等人均因坦承有如附表一所
    示虛遷戶籍之情事，及郭寶蓮、張慶安、余宣宏、蘇欽一、
    莊秀鑾、張莊辭等人均坦承有上揭事實所示之犯行等情後，
    嗣均經檢察官為緩起訴處分確定等情，有臺灣臺中地方法院
    檢察署檢察官96年選偵字第14號、97年選偵字50號緩起訴處
    分書在卷可參（見96年選偵字第14號卷第17至21頁、97年選
    偵字50號卷第15至17頁）。足見張元賓、張雅惠、張正禧、
    邱健義、胡敏、董宴如、黃杜惠文、連麗娜、林秀貞、盧永
    福、郭寶蓮、張慶安、余宣宏、蘇欽一、莊秀鑾、張莊辭（
    包含已死亡之黃炳峰）等人與被告間就前開犯行，分別有犯
    意之連絡及行為之分擔。至證人郭寶蓮於原審法院證稱：
    就如附表一編號11之盧永福部分，係余宣宏將盧永福遷移戶
    口的證件交給自己，要遷至余宣宏承租處，自己受託後，再
    託別人將盧永福戶口遷移到張清山所有之大興街89之1號，
    該處稅單是乙○○交付自己要給邱錦德的，自己自行拿該稅
    單去遷戶口云云（見原審卷第59至60頁）；惟查，倘余宣宏
    非為選舉而係另有其他緣由，始託郭寶蓮代為辦理盧永福之
    遷移戶籍，自會提供設籍地址之稅單，又何須郭寶蓮自行拿
    取乙○○要交予邱錦德的房屋稅單，辦理盧永福之遷移戶籍
    ？又前開證人余宣宏、盧永福於偵訊具結證稱：盧永福實際
    上並未住在大興街89之1號及當初是余宣宏拜託我將戶口遷
    到大興街等語，足見證人盧永福將戶籍遷移至大興街，係因
    本件選舉之故而受余宣宏之託所為，並非實際上有居住在之
    大興街需要，否則，盧永福為何不前往遷移後之新址大興街
    居住？是證人郭寶蓮前開所述除與證人余宣宏、盧永福前開
    證述之內容不符外，尚與一般常情不符，顯係事後迴護被告
    之詞，尚難採為有利被告之認定，附此說明。
  (三)綜上所述，如附表一之遷移戶籍者既未實際居住於虛設戶籍
    址，而僅係將戶籍虛設至東橋里，以取得臺中市第18屆東橋
    里里長選舉之選舉人資格，又於95年6月10日第18屆東橋里
    里長選舉時前往投票，顯係以非法方法取得投票權，並使投
    票發生不正確之結果；再被告亦有參與如附表一之遷移戶籍
    者之虛設戶籍以取得投票權之事，已如前述，被告確具妨害
    投票結果正確之犯意，且與郭寶蓮、張莊辭、張元賓、張雅
    惠、張正禧、邱健義、胡敏、董宴如、黃炳峰、黃杜惠文、
    連麗娜、林秀貞、盧永福、張慶安、余宣宏、蘇欽一、莊秀
    鑾等人間分別有犯意之聯絡及行為分擔甚明。被告嗣後於原
    審及本院審理中改口辯稱：不知情云云，經核與前開事證及
    其於偵查中之供述不符，應屬事後圖卸責之詞，自非可採。
    本件事證已臻明確，被告上揭犯行堪予認定，應依法論科。
三、論罪科刑之說明及理由：
  (一)有關法律修正部分：
    查刑法業於94年2月2日修正公布，被告行為後，修正刑法於
    95年7月1日起生效施行。按行為後法律有變更者，適用行為
    時之法律，但行為後之法律有利於行為人者，適用最有利於
    行為人之法律，修正後刑法第2條第1項定有明文。此條規定
    係規範行為後法律變更所生新舊法律比較適用之準據法，本
    身尚無新舊法比較之問題，於新法施行後，應一律適用新法
    第2條第1項之規定，為「從舊從輕」之比較。再按本次法律
    變更，比較時應就與罪刑有關之共犯、未遂犯、牽連犯、連
    續犯、結合犯，以及累犯加重、自首減輕暨其他法定加減原
    因（如身分加減）與加減例等一切情形，綜其全部罪刑之結
    果而為比較（最高法院95年5月23日95年度第8次刑庭會議決
    議參照）。依上述說明，倘被告行為後，處罰行為所適用之
    法律有修正之情形，即應先行審認是否屬法律變更，以決定
    應否依刑法第2條第1項規定為新舊法之比較說明，再依比較
    結果，分別依同條第1項前段抑但書規定，為適用修正前之
    行為時法抑有利於被告之修正後裁判時法（包括中間法）之
    依據。
  (1)刑法第28條，已經修正，該項修正將刑法第28條原規定：「
    二人以上共同『實施』犯罪之行為者，皆為正犯」，修正為
    ：「二人以上共同『實行』犯罪之行為者，皆為共同正犯」
    ，乃因原「實施」之概念，包含陰謀、預備、著手及實行等
    階段，故修正為僅共同實行犯罪行為者，始成立共同正犯。
    是新法共同正犯之範圍顯然縮小，而排除「陰謀共同正犯」
    、「預備共同正犯」之適用，上開修正顯非單純文字修正，
    亦非實務見解之明文化，應有修正後刑法第2條第1項「從舊
    從輕」原則之適用。且本件被告既屬實行階段之正犯，無論
    依修正前後之規定，皆成立共同正犯，依刑法第2條第1項前
    段，應依修正前第28條規定論以共同正犯。
  (2)被告行為後，罰金罰鍰提高標準條例第2條業已刪除，而刑
    法第41條第1項前段關於易科罰金之折算標準已由舊法之銀
    元1百元、2百元、3百元修正為新臺幣1千元、2千元、3 千
    元，因屬科刑規範事項之變更，其折算標準為裁判時所應諭
    知，自有就新舊法規定比較之必要，經比較新舊法結果，以
    被告行為時之舊法較為有利於被告，是依修正後刑法第2條
    第1項前段之規定，本件應適用被告行為時之舊法即依修正
    前刑法第41條第1項前段、修正前罰金罰鍰提高標準條例第2
    條、現行法規所定貨幣單位折算新臺幣條例第2條之規定，
    諭知易科罰金之折算標準。
  (3)又褫奪公權依我國刑法規定，為從刑之一種，附屬於主刑，
    不生比較輕重問題（最高法院79年度第3次刑事庭會議決議
    參照），亦不容與其他刑法總則規定割裂適用；本案被告行
    為後，雖刑法第37條第2項關於褫奪公權之規定，修正將裁
    量宣告褫奪公權之有期徒刑宣告刑下限，由6月提高為1年（
    宣告褫奪公權之期間為1年以上10年以下，則未修正），並
    於95年7月1日施行，然此為從刑之科刑規範事項，應隨同主
    刑適用同一準據法，是以本案仍應依公職人員選舉罷免法第
    113條第3項及修正前刑法第37條第2項規定，併予宣告褫奪
    公權。
  (4)再刑法第146條已於96年1月24日公布施行，被告犯罪後之法
    律業已變更，修正前應適用之原條文第1項係規定：「以詐
    術或其他非法之方法，使投票發生不正確之結果或變造投票
    之結果者，處5年以下有期徒刑。」；刑法修正後，修正後
    刑法第146條第2項則係規定：「意圖使特定候選人當選，以
    虛偽遷徙戶籍取得投票權而為投票者，亦同。」；因適用新
    舊法均成立犯罪，且法定刑度相同，依刑法第2條第1項從舊
    從輕之規定，自應適用被告行為時之修正前刑法第146條第1
    項論罪（最高法院97年台上字第5138號判決參照）。
  (二)論罪之說明：
  (1)按「刑法第146條第1項之規定，其立法目的在杜絕任何選舉
    舞弊，以達選舉之純正與公平，該條之規定係屬概括之規定
    ，除使用詐術外，其他以一切非法之方法，達妨害選舉之公
    平與純正者，均有該條之適用，故如虛偽遷入戶籍，實際上
    未確實居住之情形，既僅符合公職人員選舉罷免法繼續居住
    4個月以上規定之形式，以達投票予某一候選人之目的，如
    不認為構成刑法第146條之妨害投票罪，法律即流為具文，
    且昧於社會事實。」最高法院94年度臺上字第3657號判決要
    旨可資參照，另最高法院92年度臺上字第6125號、91年度臺
    上字第6260號、89年度臺上字第7394號判決均採同旨。再按
    「依公職人員選舉罷免法第15條第1項之規定，該法所重視
    者，為在選舉區居住之事實，而非形式上之戶籍登記，且行
    政區域政權之行使，依主權在民之原則，自應由該行政區之
    人民行使，非得由其他地區之人民所能代為決定，故為支持
    某特定候選人，而將戶籍遷入該選舉區，其有妨害選舉之純
    正及公正性結果，至為顯然。至人民有居住及遷徙之自由，
    固為憲法第10條所明定，然所謂居住遷徙自由，並非漫無限
    制，得任意行使，在為防止妨礙他人自由，避免緊急危難，
    維持社會秩序，增進公共利益所必要者，仍得以法律限制之
    ，憲法第23條亦定有明文，此即所謂法律保留原則，故候選
    人親友以選舉該特定候選人為目的，並無遷入及居住該選舉
    區之事實，而僅於4個月前虛報戶籍遷入登記，經戶政機關
    編入選舉人名冊，並公告確定，而參加投票選舉，如仍認屬
    合法之選舉權人，無異任由與選舉區內利害無關之人代為行
    使選舉權，自與公職人員選舉罷免法第15條第1項規定之立
    法意旨有悖，是以公職人員選舉罷免法第15條第1項規定之
    目的在於管理戶籍、維護社會秩序及選舉之公平性，均係維
    護社會秩序之必要，而對人民居住遷徙自由所附加之限制」
    ，最高法院92度臺上字第5229號判決可資參照。又所謂使投
    票發生不正確結果，並非僅使候選人之當選或不當選而已，
    舉凡與投票直接有關之結果，均包括在內。而非實際居住該
    選舉區之人以虛報遷入之手段，偽詐取得選舉權，復於選舉
    時前往投票，只要其非法使有投票權之人投票，無論其投給
    何人，均會對選區之投票率、各候選人得票率等結果發生不
    正確影響，已影響本應只有真正選舉人參與之選舉的投票結
    果，當然使投票發生不正確結果，不待其必投給特定候選人
    才妨害投票結果之正確性。況選舉幽靈人口可適用（行為時
    ）刑法第146條，於法律適用上並無疑。次按（修正前）刑
    法第146條第1項之規定，其立法目的在杜絕任何選舉舞弊，
    以達選舉之純正與公平；該條之規定，係屬概括之規定，除
    使用詐術外，其他以一切非法之方法，達妨害選舉之公平與
    純正者，均有該條之適用。而該條所稱使投票發生不正確之
    結果，以該選舉區之整體投票結果，發生不正確之結果為已
    足，不以行為人所支持之特定候選人已否當選為必要。故如
    在虛偽遷入戶籍，實際上未確實居住之情形，既僅符合公職
    人員選舉罷免法繼續居住四個月以上規定之形式，以達投票
    予某一候選人之目的，如不認為構成（修正前）刑法第146
    條之妨害投票，法律即流為具文，且昧於社會事實，此亦有
    最高法院97度臺上字第3587號判決可參。是核被告所為，係
    犯修正前之刑法第146條第1項之妨害投票結果正確罪。被告
    之選任辯護人稱：本案係發生在刑法第146條修正前，非屬
    修正前刑法第146條第1項所規範之範疇，依罪刑法定主義原
    則，本件應不成立犯罪云云，核與上開說明不合，尚無足採
    。
  (2)被告與郭寶蓮、張莊辭、張元賓、張雅惠、張正禧、邱健義
    、胡敏、董宴如、黃炳峰、黃杜惠文、連麗娜、林秀貞、盧
    永福、張慶安、余宣宏、蘇欽一、莊秀鑾間等人間就上開妨
    害投票結果正確犯行，分別有犯意之聯絡及行為分擔，應依
    修正前刑法第28條規定論以共同正犯（共犯之參與者，依如
    附表一所示之各次遷讓戶籍參與之人定之）。按共同正犯之
    意思聯絡，原不以數人間直接發生者為限，即有間接之聯絡
    者，亦包括在內。如甲分別邀約乙、丙犯罪，雖乙、丙間彼
    此並無直接之聯絡，亦無礙於其為共同正犯之成立，最高法
    院77年台上字第2135號判例參照。因此，本件被告雖與其他
    部分被告間並無直接之犯意連絡，依前開說明，仍應以共同
    正犯論。
  (3)本件被告虛報遷入戶籍之行為雖有多次，且取得選舉權之數
    目亦有多個，但使投票發生不正確結果之行為則僅有一個，
    所侵害選舉正確性、公正性及純正性之社會法益亦屬單一，
    為實質上一罪，僅成立一個妨害投票結果正確罪；是公訴人
    認被告所犯多次虛報遷入戶籍之行為，係屬連續犯云云，其
    法律見解尚有違誤。
  (4)原審判決以被告罪證明確，予以論罪科刑，固非無見。惟原
    審判決就有關對被告褫奪公權諭知部分，適用修正後刑法第
    37條第2項規定，違反主刑應予從行一體適用不容割裂之規
    定，於法尚屬有誤。本件被告提起上訴，猶執前詞，否認有
    本件之犯行云云，雖為無理由，惟原審判決既有前開違誤之
    處，即屬無可維持，自應由本院將原審判決予以撤銷改判。
    爰審酌地方自治之真諦，在於由地方民眾自行決定地方事務
    ，蓋與地方事務切身相關者，不外乎實際居住該地之居民，
    無論居民決定內容良窳，選出人選之優劣，其後果均由該地
    居民自行承擔其後果，倘縱容外地人民參與地方自治事項，
    而由外地人士決定本地事務，則無異將本地人民之福祉，交
    付予外地人民決定，卻由本地人民單獨承擔後果，顯然違背
    地方自治之精神，被告身為公眾人物，因擔憂選舉結果不利
    自己，為獲連任，無視於地方自治之精神，以遷徙幽靈人口
    之方式虛增選票，傷害我國民主選舉制度及地方自治制度，
    惡性非輕，惟考該次里長選舉，被告得票數較次高票仍高出
    400多票，上開虛設戶籍之妨害投票結果正確犯行，雖已使
    投票發生不正確之結果，惟未對選舉結果造成決定性影響，
    犯罪所生危害並非甚大，並考其先於偵訊時自白，嗣後因恐
    遭判刑將因褫奪公權而喪失里長資格致翻異前詞，徒增訴訟
    資源耗費之犯後態度，再檢察官於原審審理時當庭具體求刑
    有期徒刑7月實屬過輕等一切情狀，量處如主文所示第2項所
    示之刑，並依公職人員選舉罷免法第113條第3項、修正前刑
    法第37條第2項之規定，宣告褫奪公權2年。再中華民國96年
    罪犯減刑條例業於96年7月4日公布，並自96年7月16日施行
    ，該條例第2條明文規定：「犯罪在中華民國96年4月24日以
    前者，除本條例另有規定外，依下列規定減刑：‥‥三、有
    期徒刑、拘役或罰金，減其刑期或金額2分之1。」及該條例
    第14條規定：「依本條例應減刑之罪，經宣告褫奪公權逾1
    年者，其褫奪公權，比照主刑減刑標準定之，其期間不得少
    於1年。」，查本件被告所犯妨害投票結果正確罪之犯罪時
    間，係在96年4月24日之前，本件宣告刑為有期徒刑1年6月
    以下，非屬上揭減刑條例第3條規定不予減刑之情形，故依
    上開規定，本院應減其有期徒刑、褫奪公權期間各2分之1，
    並就減得後之有期徒刑部分，諭知易科罰金之折算標準。檢
    察官提起上訴，認本件原審判決量刑過輕云云，為無理由，
    應駁回其上訴。
四、再公訴意旨認被告與唐洪乾、張淑瓊亦基於犯意聯絡，於如
    附表二所載之時間，將唐洪乾之戶籍遷至附表二所載之戶籍
    地址，因認被告此部分亦涉犯妨害投票結果正確罪云云。惟
    查，唐洪乾固於95年1月25日將原戶籍遷至附表二所載之虛
    設戶籍址，然其於95年1月25日遷移戶籍之前，其原設戶籍
    地址即係在臺中市○○里○○街227號內，亦係在東橋里，
    且係自92年4月16日即已遷入上開東橋里建德街之地址等情
    ，亦據證人唐洪乾於原審法院證述在卷（見原審卷第56頁反
    面），復有唐洪乾之戶籍謄本及法務部戶役政連結作業系統
    之唐洪乾之遷徙紀錄資料在卷可佐（見原審卷第38、40、64
    頁），是其早於92年4月16日即已遷入東橋里，原即取得臺
    中市第18屆東橋里里長選舉之選舉人資格，並非因於95年1
    月25日遷入附表二所載之虛設戶籍址，始取得臺中市第18屆
    東橋里里長選舉之選舉人資格，自難認被告與唐洪乾、張淑
    瓊（即唐洪乾之妻，代辦唐洪乾之遷移戶籍登記）於95年1
    月25日將唐洪乾戶籍遷入如附表二所示之虛設戶籍址之行為
    ，足使臺中市第18屆里長（東橋里里長）選舉之投票發生不
    正確之結果，是此部分自難對被告論以妨害投票結果正確罪
    嫌，此部分本院原應為無罪之諭知，惟公訴人認被告此部分
    犯嫌與前開起訴並經認定有罪部分有裁判上一罪之連續犯關
    係，爰不另為無罪之諭知，併此敘明。
據上論斷，應依刑事訴訟法第369條第1項前段、第364條、第299
條第1項前段，刑法第2條第1項、（修正前）第28條、（修正前
）第146條第1項、（修正前）第41條第1項前段、（修正前）刑
法第37條第2項、修正前罰金罰鍰提高標準條例第2條，現行法規
所定貨幣單位折算新臺幣條例第2條，公職人員選舉罷免法第113
條第3項，中華民國96年罪犯減刑條例第2條第1項第3款、第7條
、第9條、第14條，判決如主文。
本案經檢察官丙○○到庭執行職務。
中    華    民    國    97    年    12    月   17     日
            刑事第十一庭  審判長法  官  陳  朱  貴
                                法  官  胡  文  傑
                                法  官  何  志  通
以上正本證明與原本無異。
如不服本判決應於收受送達後十日內向本院提出上訴書狀，其未
敘述上訴理由者，並得於提起上訴後十日內向本院補提理由書（
均須按他造當事人之人數附繕本）「切勿逕送上級法院」。
                                書記官  高  麗  淇
中    華    民    國    97    年    12    月   17     日
附表一
┌──┬──────┬──────┬─────┬─────┬─────┬─────┐
│編號│原戶籍地址  │虛設戶籍址  │提供設籍人│遷移戶籍者│辦理登記人│原戶籍地址│
│    │            │            │          │及遷籍時間│          │卷證頁次  │
├──┼──────┼──────┼─────┼─────┼─────┼─────┤
│1   │臺中市東區東│臺中市東區東│ 張慶安   │張元賓（即│張元賓之妻│97選他114 │
│    │門里東門路  │橋里建智街63│          │張莊辭之子│鐘美華辦理│偵卷第49頁│
│    │103號       │巷15號2樓之2│          │，95年1月9│          │          │
│    │            │            │          │日遷入）  │          │          │
├──┼──────┼──────┼─────┼─────┼─────┼─────┤
│2   │臺中市東區東│臺中市東區東│ 張慶安   │張雅惠（即│鐘美華辦理│97選他114 │
│    │門里東門路  │橋里建智街63│          │張莊辭之女│          │偵卷第49頁│
│    │103號       │巷15號2樓之2│          │，95年1月9│          │          │
│    │            │            │          │日遷入）  │          │          │
├──┼──────┼──────┼─────┼─────┼─────┼─────┤
│3   │臺中市東區東│臺中市東區東│ 張慶安   │張正禧（即│鐘美華辦理│97選他114 │
│    │門里東門路  │橋里建智街63│          │張莊辭之子│          │偵卷第49頁│
│    │103號       │巷15號2樓之2│          │，95年1月9│          │          │
│    │            │            │          │日遷入）  │          │          │
├──┼──────┼──────┼─────┼─────┼─────┼─────┤
│4   │臺中市中區光│臺中市東區東│ 蘇欽一   │邱健義（即│郭寶蓮委託│97選他114 │
│    │復里光復路合│橋里建智街63│          │胡敏之子，│洪金益辦理│偵卷第41頁│
│    │作大樓6之17 │巷15號6樓之2│          │95年1月20 │。        │          │
│    │號          │            │          │日遷入）  │          │          │
├──┼──────┼──────┼─────┼─────┼─────┼─────┤
│5   │臺中市中區光│臺中市東區東│ 蘇欽一   │胡敏（即邱│郭寶蓮委託│97選他114 │
│    │復里光復路合│橋里建智街63│          │健義之母，│洪金益辦理│偵卷第41頁│
│    │作大樓6之17 │巷15號6樓之2│          │95年1月20 │。        │          │
│    │號          │            │          │日遷入）  │          │          │
├──┼──────┼──────┼─────┼─────┼─────┼─────┤
│6   │臺中縣大里市│臺中市東區東│ 蘇欽一   │董宴如（即│董宴如本人│97選他114 │
│    │立仁里好來六│橋里建智街63│          │胡敏之養女│辦理      │偵卷第46頁│
│    │街15號      │巷15號6樓之2│          │95年1月18 │          │          │
│    │            │            │          │日遷入）  │          │          │
├──┼──────┼──────┼─────┼─────┼─────┼─────┤
│7   │臺中市南區國│臺中市東區東│ 余宣宏   │黃炳峰（即│黃炳峰本人│97選他114 │
│    │光里仁和路  │橋里建中東街│          │黃杜惠文之│辦理      │偵卷第28頁│
│    │282號3樓    │31號        │          │夫，95年1 │          │          │
│    │            │            │          │月27日遷入│          │          │
│    │            │            │          │）        │          │          │
├──┼──────┼──────┼─────┼─────┼─────┼─────┤
│8   │臺中市南區國│臺中市東區東│ 余宣宏   │黃杜惠文（│黃炳峰辦理│97選他114 │
│    │光里仁和路  │橋里建中東街│          │即黃炳峰之│          │偵卷第28頁│
│    │282號3樓    │31號        │          │妻，95年1 │          │          │
│    │            │            │          │月27日遷入│          │          │
│    │            │            │          │）        │          │          │
├──┼──────┼──────┼─────┼─────┼─────┼─────┤
│9   │臺中市東區東│臺中市東區東│莊秀鑾    │連麗娜（95│連麗娜本人│97選他114 │
│    │信里振興路  │橋里大興街89│          │年2月9日遷│辦理      │偵卷第11頁│
│    │437巷4號    │之1號       │          │入）      │          │          │
├──┼──────┼──────┼─────┼─────┼─────┼─────┤
│10  │臺中市南區長│臺中市東區東│莊秀鑾    │林秀貞（95│郭寶蓮委託│97選他114 │
│    │榮里復興路3 │橋里大興街89│          │年1月26日 │洪金益辦理│偵卷第15頁│
│    │段222號5樓之│之1號       │          │遷入，現已│。        │          │
│    │3           │            │          │遷出）    │          │          │
├──┼──────┼──────┼─────┼─────┼─────┼─────┤
│11  │臺中市北屯區│臺中市東區東│莊秀鑾    │盧永福（95│余宣宏將盧│97選他114 │
│    │陳平里中清路│橋里大興街89│          │年1月26日 │永福證件交│偵卷第20頁│
│    │72之12之3號 │之1號       │          │遷入）    │付乙○○後│          │
│    │            │            │          │          │，乙○○再│          │
│    │            │            │          │          │交予郭寶蓮│          │
│    │            │            │          │          │復委託洪金│          │
│    │            │            │          │          │益辦理。  │          │
└──┴──────┴──────┴─────┴─────┴─────┴─────┘
附表二
┌──┬──────┬──────┬─────┬─────┬─────┬─────┐
│編號│原戶籍地址  │虛設戶籍址  │提供設籍人│遷移戶籍者│辦理登記人│原戶籍地址│
│    │            │            │          │及遷籍時間│          │卷證頁次  │
├──┼──────┼──────┼─────┼─────┼─────┼─────┤
│1   │臺中市東區東│臺中市東區東│莊秀鑾    │唐洪乾（95│唐洪乾之妻│97選他114 │
│    │橋里建德街  │橋里大興街89│          │年1月25 日│張淑瓊辦理│偵卷第24頁│
│    │227號       │之1號       │          │遷入，現已│          │          │
│    │            │            │          │遷出）    │          │          │
└──┴──────┴──────┴─────┴─────┴─────┴─────┘


司法院資訊處製作；財團法人民間司法改革基金會備份。
